【裁判字號】    90,再易,10
【裁判日期】    900615
【裁判案由】    返還房屋
【裁判全文】
臺灣高等法院民事判決  九十年度再易字第一○號
      再審  原告  乙○○
      再審  被告  甲○○
右當事人間返還房屋事件，再審原告對於中華民國八十九年十二月二十六日本院八十
九年度上易字第五二六號確定判決提起再審，本院判決如左：
      主      文
再審之訴駁回。
再審訴訟費用由再審原告負擔。
      事      實
甲、再審原告方面：
一聲明：
  (一)廢棄原確定判決不利再審原告部分（即本院八十九年上易字第五二六號判決全部
    及臺灣桃園地方法院八十六年訴字第一一四二號判決不利再審原告乙○○部分）
    。
  (二)再審被告應將坐落桃園縣中壢市○○段如原第一審判決附圖所示編號Ｃ之房屋（
    即門牌桃園縣中壢市○○路○段一四○之三號，面積二五‧四二平方公尺）遷出
    交還再審原告。
  (三)駁回再審被告就前訴訟程序於前項附圖編號Ｇ之房屋（面積一一○‧○九平方公
    尺）應遷出交還再審原告部分所為之上訴。
二陳述：
  (一)再審原告依民事訴訟法第四百九十六條第一項第十三款、第四百九十七條規定提
    起再審之訴。原確定判決對於再審原告所提出之土地所有權狀、土地登記謄本及
    切結書之事證，認為屬實。按房屋不能脫離土地而存在，佔用房屋必占用基地。
    最高法院八十三年六月七日八十三年第七次民事庭會議決議，對於無權占有基地
    之建物，自亦無權占有建物之基地，因此基地所有人自得請求房屋占有人遷出交
    還基地，據此再審被告無論如何均應遷出房屋交還基地。確定判決對再審原告於
    第一審所提出之土地所有權狀、土地登記謄本及切結書，漏未斟酌，如經斟酌，
    對再審原告可受較有利之裁判，而足影響原確定判決。
  (二)物之出賣人負交付其物於買受人並使其取得該物所有權之義務。原確定判決既認
    定再審原告向再審被告之父詹朱元買受系爭房屋，依上開規定出賣人詹朱元即有
    依買賣契約交付系爭房屋予買受人即再審原告之義務。詹朱元死亡，再審被告為
    其繼承人，依法有承受履約之義務，則再審被告即有交付系爭房屋予再審原告之
    義務，自應遷出房屋交付再審原告，此部分證物未經斟酌，如經斟酌即應為有利
    再審原告之判決，而有再審原由。
三證據：
  再原證(一)：本院民事判決。
  再原證(二)：最高法院民事庭會議決議。
  再原證(三)：詹朱元除戶戶籍謄本。
  再原證(四)：買賣所有權移轉契約書。
  再原證(五)：土地登記謄本。
  再原證(六)：切結書。
乙、再審被告方面：
一聲明：再審之訴駁回。
二陳述：
  (一)再審原告以民事訴訟法第四百九十六條第一項第十三款、第四百九十七條規定，
    提起再審之訴，實無理由，應予駁回。再審原告所稱之重要證物土地所有權狀、
    土地登記謄本及切結書，原確定判決均已加以斟酌，無漏未斟酌情事。
  (二)再審原告就如何發現新證物等，未於訴狀表明，實不合法。又再審原告稱所謂新
    事實、新證據係再審被告為詹朱元之繼承人之事實，非證物，與民事訴訟法第四
    百九十六條第一項第十三款之規定不符。另再審原告提出另一判決，利用其法律
    上之見解為有利於己之主張，亦非上開條款之證物。
  (三)發見之證物，係用以證明訴之變更、追加之事實者，非法之所許。再審原告所稱
    繼承事實，必致本件必須追加當事人並變更或追加訴訟標的，均非所許。另最高
    法院八十三年六月七日之民事庭決議，亦與本件不相同。
  (四)縱認本件有再審理由，然原確定判決並無不當，再審之訴仍應予以駁回。
丙、本院依職權調閱本院八十九年上易字第一○號歷審民事卷、調系爭房屋稅籍資料
    。
      理      由
一民事訴訟法第五百條第一項、第二項規定：「再審之訴，應於三十日之不變期間內
  提起。前項期間，自判決確定時起算。」本件再審原告於九十年一月九日收受本院
  八十九年度上易字第五二六號判決，該判決不得上訴第三審，再審原告於九十年一
  月十八日提起本件再審之訴，合於上開規定。
二按「當事人依民事訴訟法第四百九十六條規定提起再審之訴，以主張同條項各款規
  定之情形，即為合法，至其情形是否果屬實在，則為其訴有無理由之問題，除其再
  審之訴尚欠缺其他合法要件外，即應依判決程序調查裁判。又再審之訴是否合於同
  條第一項但書之規定亦屬於其訴有無理由之問題。」，已據最高法院四十八年度臺
  抗字第一五七號著為判例。本件再審原告主張原確定判決有民事訴訟法第四百九十
  六條第一項第十三款、第四百九十七條之情形，提起再審之訴，即為合法，至其情
  形是否果屬實在，則為其訴有無理由之問題。
乙、得心證之理由：
一本件再審原告起訴主張原確定判決未斟酌再審原告於前訴訟程序第一審所提出之土
  地所有權狀、土地登記謄本及切結書，另再審原告發見未經斟酌之證物即再審被告
  之父詹朱元之戶籍謄本，是原確定判決有發現未經斟酌之證物、重要證據漏未斟酌
  等情形，因依民事訴訟法第四百九十六條第一項第十三款、第四百九十七條規定，
  提起本件再審之訴，請求將本件前訴訟程序確定判決不利再審原告部分即本院八十
  九年上易字第五二六號判決全部及臺灣桃園地方法院八十六年訴字第一一四二號判
  決不利再審原告部分均廢棄，上開廢棄部分，請求判決再審被告應將坐落桃園縣中
  壢市○○段如原第一審判決附圖所示編號Ｃ之房屋（即門牌桃園縣中壢市○○路○
  段一四○之三號，面積二五‧四二平方公尺）遷出交還再審原告，並駁回再審被告
  就前訴訟程序於前項附圖編號Ｇ之房屋（面積一一○‧○九平方公尺）應遷出交還
  再審原告部分所為之上訴云云；再審被告則以原確定判決就前開證物均已斟酌，又
  詹朱元之戶籍謄本乃證明詹朱元死亡之事實，非證物，是本件無再審理由等語資為
  抗辯。
二按對於第二審確定終局裁判，如就足影響於判決之重要證物漏未斟酌者，固得依民
  事訴訟法第四百九十七條規定，提起再審之訴。查再審原告主張原確定判決就足影
  響於判決之重要證據漏未斟酌，無非以再審原告於前訴訟程序第一審所提出之土地
  所有權狀、土地登記謄本及切結書，未據確定判決審酌云云。惟本院八十九年度上
  易字第五二六號確定判決就上開證物已經加以斟酌，此觀原確定判決理由欄載：「
  二經查乙○○主張之前開事實，固據其提出土地所有權狀、土地登記謄本及切結書
  為證（見原審(一)卷八至二二頁、(二)卷三一五頁）：：」足證再審原告所提出之上開
  證據，原確定判決已予以斟酌，並無漏未斟酌之情形，僅原確定判決以「按不動產
  物權，依法律行為而取得、設定、喪失及變更者，非經登記，不生效力，為民法第
  七百五十八條所明定，此項規定不因不動產為違章建築而有例外  。：：本件系爭
  房屋均未辦理保存登記，屬違章建築，為兩造所不爭執，並明：：：可稽，故縱如
  乙○○所云系爭房屋係詹朱元所出資興建，而詹朱元所有，而詹朱元已於八十四年
  四月二十六日將系爭房屋（租賃權）出售與伊，惟因始終不能辦理所有權移轉登記
  ，致乙○○迄未取得系爭房屋之所有權。」為理由，認再審原告無法取得系爭房屋
  之所有權。是再審原告所稱漏未斟酌之上開證物，實已經原確定判決斟酌，僅經斟
  酌結果，依其他理由，認再審原告仍無法取得系爭房屋之所有權而已，上開證物原
  確定判決並無漏未斟酌，至為顯然。
三另按「當事人發見未經斟酌之證物或得使用該證物者。但以如經斟酌可受較有利之
  裁判者為限。」依民事訴訟法第四百九十六條第一項第十三款所明定。本件再審原
  告主張發見未經斟酌之證物係指詹朱元之除戶戶籍謄本云云。然再審原告於前訴訟
  程序係主張再審被告無權占用系爭房屋，訴訟標的係本於所有權人之所有物返還請
  求權，則再審被告無權占用系爭房屋之事實與再審被告之被繼承人即詹朱元是否死
  亡無涉，則詹朱元之除戶戶籍謄本縱經斟酌，再審原告仍無受較有利之裁判之情形
  。至再審原告主張物之出賣人負交付其物於買受人並使其取得該物所有權之義務，
  原確定判決既認定再審原告向再審被告之父詹朱元買受系爭房屋，則出賣人詹朱元
  即有依買賣契約交付系爭房屋予買受人即再審原告之義務。詹朱元死亡，再審被告
  為其繼承人，依法有承受履約之義務，則再審被告即有交付系爭房屋予再審原告之
  義務，自應遷出房屋交付再審原告云云。然再審原告於前訴訟程序之訴訟標的為物
  上請求權，不包括本於買受人之地位請求出賣人或出賣人之繼承人交付買賣標的物
  ，則再審原告主張其所發見未經斟酌之證物即而出賣人詹朱元之除戶戶籍謄本實冀
  用以證明訴之變更、追加之事實，即非法之所許，是原確定判決亦無民事訴訟法第
  四百九十六條第一項第十三款之情形。
四綜上所述，原確定判決無發見未經斟酌之證物或重要證物漏未斟酌之情形，再審原
  告執此提起本件再審之訴，為無理由，應予駁回。本件因事證已臻明確，兩造其餘
  攻擊、防禦方法及所為之立證，與判決之結果不生若何影響，無庸再逐一予以論究
  ，合併敘明。
據上論結，本件再審之訴為無理由，依民事訴訟法第七十八條判決如主文。
中      華      民      國    九十    年      六      月       十五     日
                              民事第一庭
                                  審判長法  官  洪  仁  嘉
                                        法  官  顧  錦  才
                                        法  官  湯  美  玉
右正本係照原本作成。
不得上訴。
中      華      民      國    九十      年      六      月      十九    日
                                        書記官  王  敬  端


司法院資訊處製作；財團法人民間司法改革基金會備份。
